【裁判字號】    95,簡上,477
【裁判日期】    970111
【裁判案由】    背信等
【裁判全文】
臺灣高雄地方法院刑事判決             95年度簡上字第477號
上訴人即被告  丙○○
選任辯護人  吳建勛律師
            吳賢明律師
            李汶哲律師
上列上訴人因背信等案件，不服本院高雄簡易庭94年度簡字第16
64號中華民國95年4 月3 日第一審簡易判決（臺灣高雄地方法院
檢察署檢察官聲請簡易判決處刑案號：93年度偵字第9006號）提
起上訴，本院管轄之第二審合議庭判決如下：
    主  文
原判決撤銷。
丙○○連續為他人處理事務，意圖損害本人之利益，而為違背其
任務之行為，致生損害於本人之財產，處有期徒刑月，如易科
罰金，以銀元佰元即新台幣玖佰元折算壹日，減為有期徒刑壹
月又拾伍日，如易科罰金，以銀元佰元即新台幣玖佰元折算壹
日。
    事  實
一、丙○○受裕融企業股份有限公司（以下簡稱裕融公司）委託
    ，為裕融公司代為辦理汽車貸款有關借款人及其保證人之對
    保事宜；而裕融公司復與遠東國際商業銀行（以下簡稱遠東
    商銀）間，訂有共同合作辦理汽車融資貸款業務契約，由裕
    融公司為其所介紹予遠東商銀之貸款客戶，為遠東商銀代為
    辦理客戶徵信審核作業之義務，是丙○○就其為裕融公司執
    行對保；或為裕融公司代遠東商銀就貸款客戶為對保及為執
    行其他與上開事項有關之附隨之事項，均係從事業務之人，
    並因執行上述對保事宜而可取得裕融公司之對保佣金報酬，
    應基於委任契約之本旨，誠實為裕融公司處理上開業務。詎
    丙○○為求提昇業績，以取得較高額之佣金，竟基於意圖為
    自己不法利益之犯意，明知裕融公司為確保申辦汽車貸款之
    客戶有能力按期繳納分期款，客戶除須提供汽車設定動產抵
    押擔保外，且應完成客戶徵信，於對保時應由業務代表在客
    戶之住家或工作地點對客戶及保證人進行面對面對保，核對
    身分證件、車輛證件等文件，並確實檢視車輛之外觀、車室
    及引擎室等處，卻仍於辦理附表所示之汽車貸款案件時，違
    背其任務，未依裕融公司規定在客戶住家或工作地點對保，
    亦未確實檢視作為動產抵押標的物之車輛，而未盡業務人之
    責任，嗣復在明知自己並未確實對保之情況下，連續於附表
    所列貸款暨動產抵押契約書內對保人欄內簽名，用以表彰其
    已依規定進行對保之不實事項後，交予不知情之裕融公司及
    遠東商銀，遠東商銀於審核後將新台幣16萬元及25萬元撥款
    至不知情之李東益（經檢察官另為不起訴處分）於高雄籬子
    內郵局帳號000-000-0 號帳戶於審核後即撥款至李東益（另
    經檢察官為不起訴處分）帳戶內完成貸款作業。惟因前揭貸
    款債務均未按期繳納，經裕融公司向附表所示之債務人追償
    時，始循線查知上情。
二、案經裕融公司訴由台灣高雄地方法院檢察署檢察官聲請簡易
    判決處刑。
    理  由
一、訊之上訴人即被告丙○○對於上開為裕融公司代為辦理汽車
    貸款對保事宜，並因此取得裕融公司之對保佣金報酬等情，
    固不諱言，惟矢口否認有何未依規定程序辦理如附表所示之
    貸款案件，辯稱：上開2 件均有實際辦理對保云云。惟查，
    本件被告確未依規定辦理對保事宜等情，惟查本件業據證人
    乙○○○於本院審理中證述稱：伊在辦理本件貸款時並未見
    S83381號汽車出現過....... 伊本來要辦理信用貸款，辦理
    對保時，丁○○有在現場..... 沒有看到S83381號車輛行照
    沒有見到被告在對保當天有檢查車輛之行為，伊簽名完就回
    去....... 當時是要辦理信貸簽貸款契約的時候，仍與伊先
    生及家中都沒有車子....... 簽名時被告亦未告訴伊有1 部
    車要辦貸款等語明確（見審卷第86─92頁），又證人戊○○
    於本院審理中亦證述稱：伊要買車經由伊母親介紹甲○○..
    ..... 在辦理本件貸款對保時伊並沒有車對保當天沒見到被
    告有驗什麼車，第1 次對保時是坐計程車去，因漏寫伊名字
    ，所以再約第2 次，當時甲○○開了1 台車沒有掛車牌....
    ..... 辦保之前均未見過車子，沒有印象被告於辦保時，有
    檢查汽車或比對行照之動作等語無誤（見審卷第94─97 頁
    ），證人丁○○於本院審理中證稱：本件乙○○○辦理車貸
    案件，伊請朋友帶乙○○○去辦理對保，對保當天車根本沒
    有開去，只是對保沒有對車等語無誤（見審卷第121 ─122
    頁），又證人甲○○於本院審理中證述稱：乙○○○、證人
    戊○○辦理車輛貸款係伊所辯理，一般若非在車行對保，必
    須把車子開過去給被告看等語明確（見審卷第123 頁），顯
    見被告在辦理本件2 件車貸之時，並未確實依委託進行對保
    之動作，而僅與證人乙○○○及戊○○2 人見面取得其2 人
    之簽名；又證人即裕融公司法務人員柯建安於本院審理中證
    述稱：裕融公司要求對保時，要確定貸款人及保證人是否本
    人，核對身分證正本，對保地點可能在車行或是住家、公司
    ，要確定車輛是否就是貸款人要聲請的擔保物品，所以對保
    人要看到車子，拿牌照登記書對引擎號碼，還要查看車況新
    車貸款或中古車貸款，對保程序都一樣，只是新車還保留在
    賣車的公司，所以新車只知道車型，但不知道確實的是何輛
    ，而中古車或是原車即即車主已經所有而需要以車子擔保貸
    款者，可以確定是何車輛，要核對該台車、及其引擎號碼、
    車牌，原車融資與中古車融資對保程序都一樣，只是在申貸
    時，貸款人與車主是否同一人部分不同等語明確（見審卷第
    125 ─126 頁），益證被告所為確有違反其所受委任進行對
    保任務之行為；本件復有遠東國際商業銀行消費者貸款申請
    書2 紙（見92年度發查字第5719號卷第6-7 頁）、貸款暨動
    產抵押契約書2紙 （見92年度發查字第5719號卷第8-9 頁）
    、動產擔保交易動產抵押設定登記申請書2 紙（見92年度發
    查字第5719號卷第10-11 頁）、動產擔保交易動產抵押設定
    債權人變更登記申請書（見92年度發查字第5719號卷第14
    -15 頁）、S8-338 1之汽車新領牌照登記書暨異動資料（見
    93年度偵字第9006 號 卷第30-32 頁）、車牌號碼S8-3381
    之汽 (機)車 過戶登記書暨車主委託汽車買賣業代辦車輛過
    戶異動委託書（93年度偵字第9006號卷第34頁）、車牌號碼
    S8 -3381汽車買賣合約書（見93年度偵字第9006號卷第79頁
    ）、車牌號碼HR-359 7汽車買賣合約書（見93年度偵字第
    9006號卷第50頁）、裕融公司對保作業要點節錄（見93年度
    偵字第9006號卷第89頁）附卷可查；被告所辯，顯係卸責之
    詞，不足採信。從而，罪證明確，被告犯行堪以認定。
二、查裕融公司與遠東商銀間，訂有共同合作辦理汽車融資貸款
    業務契約，由裕融公司為其介紹予遠東商銀之貸款客戶，辦
    理客戶徵信審核作業之義務，被告丙○○受裕融公司委託，
    代辦汽車貸款之借款人及其保證人對保事宜，是被告就其為
    貸款客戶為對保及為執行與上開事項有關之附隨事項範圍內
    ，均係從事業務之人，且於對保時為確保申辦汽車貸款客戶
    有能力按期繳納分期款，客戶除須提供汽車設定動產抵押擔
    保外，且應完成客戶徵信，於對保時應由業務代表在客戶之
    住家或工作地點對客戶及保證人進行面對面對保，並核對身
    分證件、車輛證件等文件，且確實檢視車輛之外觀、車室及
    引擎室等處。是核被告為圖得對保報酬而意圖損及裕融公司
    之利益，未依該公司之規定為對保，致生損害於裕融公司之
    所為，係犯刑法第342 條第1項 之背信罪；其明知自己並未
    確實對保，卻連續於戊○○及乙○○○之貸款暨動產抵押契
    約書之對保人欄內簽名，表彰其已依規定進行對保之不實事
    項後，交予不知情之裕融公司與遠東商銀之所為，係犯刑法
    第216 條第215 條之行使業務登載不實罪。被告於前開契約
    書上為不實之登載後，復持以行使，業務登載不實之低度行
    為為行使之高度行為所吸收，不另論罪。被告先後2 次行使
    業務登載不實文書犯行及背信犯行，均時間緊接，觸犯構成
    要件相同之罪名，顯係各基於概括犯意為之，應依連續犯之
    規定各論以一罪，並加重其刑（被告行為後，刑法第56條連
    續犯之規定，業於94年1 月7 日修正公布刪除，並於95年7
    月1 日施行，則被告之犯行，因行為後新法業已刪除連續犯
    之規定，此刪除雖非犯罪構成要件之變更，但顯已影響行為
    人刑罰之法律效果，自屬法律有變更，依新法第2 條第1 項
    規定，比較新、舊法結果，新法並未較有利於被告，仍應適
    用被告行為時法律論以連續犯）。被告所犯上開連續行使業
    務登載不實文書罪及連續背信罪2 罪之間，有方法、目的之
    牽連關係，應依刑法第55條後段之規定，從一重之連續背信
    罪論處（被告行為後，刑法第55條牽連犯之規定，業於94
    年1 月7 日修正公布刪除，並於95年7 月1 日施行，則被告
    之犯行，因行為後新法業已刪除牽連犯之規定，此刪除雖非
    犯罪構成要件之變更，但顯已影響行為人刑罰之法律效果，
    自屬法律有變更，依新法第2 條第1 項規定，比較新、舊法
    結果，新法並未較有利於被告，仍應適用被告行為時法律論
    以牽連犯）。審酌被告受託處理對保業務，竟違背任務而未
    確實審酌貸款人及貸款車輛之個別狀況，致裕融公司受有財
    產上損害，行為實有可議之處。惟念其並無前科紀錄，素行
    非差，有臺灣高等法院被告前案紀錄表1 份在卷可查，及其
    違背任務之情節，所獲得之利益不多，及犯罪後態度等一切
    情狀，量處如主文所示之刑。又被告於行為時之刑法第41
    條第1 項前段規定：「犯最重本刑為5 年以下有期徒刑以下
    之刑之罪，而受6 個月以下有期徒刑或拘役之宣告，因身體
    、教育、職業、家庭之關係或其他正當事由，執行顯有困難
    者，得以1 元以上3 元以下折算1 日，易科罰金。」。又被
    告行為時之易科罰金折算標準，修正前罰金罰鍰提高標準條
    例第2 條前段（現已刪除）規定，就其原定數額提高為100
    倍折算1 日，則本件被告行為時之易科罰金折算標準，應以
    銀元30 0元折算1 日，經折算為新臺幣後，應以新臺幣900
    元折算為1 日。惟95年7 月1 日修正公布施行之刑法第41條
    第1 項前段則規定：「犯最重本刑為5 年以下有期徒刑以下
    之刑之罪，而受6 個月以下有期徒刑或拘役之宣告者，得以
    新臺幣1 千元、2 千元或3 千元折算1 日，易科罰金。」，
    經比較修正前後之易科罰金折算標準後，以95年7 月1 日修
    正公布施行前之規定，較有利於被告，則應依刑法第2 條第
    1 項前段之規定，適用修正前刑法第41條第1 項前段規定，
    諭知易科罰金之折算標準。另查中華民國96年罪犯減刑條例
    業於96年7 月4日 經總統華總一義字第0960008376 1號令制
    定公布，並自96年7 月16日施行。本件被告犯罪時間在96年
    4 月24日以前，合於上開條例減刑要件，應依該條例第2 條
    第1 項第3 款之規定，減其刑期2 分之1 即減為有期徒刑1
    月又15日，並諭知與宣告刑相同之易科罰金折算標準。
五、原審以被告犯行明確，予以論罪科刑，固非無見，惟未及審
    酌中華民國96年罪犯減刑條例之公布施行，而未予依法減刑
    ，容有未恰，應由本院撤銷原判決，另依上開條例之規定，
    於裁判時減其宣告刑，並於判決主文同時諭知其宣告刑及減
    得之刑，以求適法。
據上論斷，應依刑事訴訟法第455 條之1 第1 項、第3 項、第36
9 條第1 項、第364 條、第299 條第1 項前段，刑法第2 條第1
項前段、第342 條第1 項、第216 條、第215 條、修正前刑法第
41條第1 項前段，廢止前罰金罰鍰提高標準條例第2 條，中華民
國96年罪犯減刑條例第2 條第1 項第3 款、第7 條，判決如主文
。
中    華    民    國    97    年    1     月    11    日
                  刑事第四庭    審判長法  官
                                      法  官
                                      法  官
以上證明與原本無異。
不得上訴。
                                書記官  林香如
中    華    民    國    97    年    1     月    11    日
附錄法條：
中華民國刑法第三百四十二條
為他人處理事務，意圖為自己或第三人不法之利益，或損害本人
之利益，而為違背其任務之行為，致生損害於本人之財產或其他
利益者，處五年以下有期徒刑、拘役或科或併科一千元以下罰金
。
前項之未遂犯罰之。
附表：
  ┌──────┬─────┬─────┬───────────┬───────┐
  │動產擔保交易│ 貸款金額 │ 申貸時間 │對保地點暨有無確實對保│   對保報酬   │
  │債務人及車號│          │          │                      │              │
  ├──────┼─────┼─────┼───────────┼───────┤
  │戊○○      │新台幣（下│民國（下同│高雄縣鳳山巿鳳山體育場│   2,600元    │
  │車號HR-3597 │同）16萬元│）91年1 月│門口。                │              │
  │號自小客車  │          │24日      │對保現場無動產抵押標的│              │
  │            │          │          │物之車輛，未確實對保。│              │
  │            │          │          │                      │              │
  ├──────┼─────┼─────┼───────────┼───────┤
  │乙○○○    │25萬元    │91年1 月25│高雄巿民生路枝仔冰城小│   3,500元    │
  │車號S8-3381 │          │日        │吃店門口。            │              │
  │號自小客車  │          │          │對保現場無動產抵押標的│              │
  │            │          │          │物之車輛，未確實對保。│              │
  │            │          │          │                      │              │
  └──────┴─────┴─────┴───────────┴───────┘


司法院資訊處製作；財團法人民間司法改革基金會備份。
